【裁判字號】    95,訴更,4
【裁判日期】    950811
【裁判案由】    偽造文書等
【裁判全文】
臺灣彰化地方法院刑事判決               95年度訴更字第4號
公  訴  人  臺灣彰化地方法院檢察署檢察官
被      告  乙○○
上列被告因偽造文書等案件，經檢察官聲請簡易判決處刑（94年
度偵字第5280號），本院北斗簡易庭認不宜以簡易判決處刑（94
年度斗簡字第424 號），簽移本院刑事庭依通常程序審理，被告
於本院準備程序中就被訴事實為有罪之陳述，經本院合議庭裁定
由受命法官獨任依簡式審判程序審理，並判決如下：
    主    文
乙○○連續行使偽造私文書，足以生損害於他人，累犯，處有期
徒刑陸月，如易科罰金，以佰元折算壹日。
乙○○偽造之「彰化秀傳醫院診斷書專用」關防及「甲○○診斷
書專用」、「彰化秀傳醫師6022邱林和」、「彰化秀傳醫師6042
葉永祥」、「彰化秀傳醫師6038賴輝謙」印章各壹枚、乙○○於
診斷證明書及醫療費用收據上偽造之「彰化秀傳醫院診斷書專用
」關防印文共拾壹枚、診斷證明書上偽造之「甲○○診斷書專用
」印文共柒枚、「彰化秀傳醫師6022邱林和」印文壹枚、「彰化
秀傳醫師6042葉永祥」印文壹枚及「彰化秀傳醫師6038賴輝謙」
印文共肆枚，均沒收。
    犯罪事實及理由
一、本件犯罪事實除補充及更正如下外，其餘均與檢察官聲請簡
    易判決處刑書之記載相同，茲引用之（如附件）：
  (一)乙○○係於94年3 月間某日，委託不知情之南投縣名間鄉某
    刻印店人員，偽刻秀傳醫院之「彰化秀傳醫院診斷書專用」
    關防、院長甲○○之「甲○○診斷書專用」及「彰化秀傳醫
    師6022邱林和」、「彰化秀傳醫師6042葉永祥」、「彰化秀
    傳醫師6038賴輝謙」3 位醫師之印章各1 枚（均未扣案）。
  (二)乙○○係於聲請簡易判決處刑書附表所示各犯罪時間前約2
    、3 天，在其住處偽造如附表所示之診斷證明書及醫療費用
    收據，嗣於附表所示之犯罪時間向安泰公司申請理賠以行使
    。
二、本件證據除補充被告於本院準備程序及審理中之自白外，其
    餘亦均與檢察官聲請簡易判決處刑書之記載相同，茲引用之
    （如上附件）。
三、被告行為後，刑法於94年2 月2 日修正公布、刑法施行法於
    95年6 月14日修正公布、罰金罰鍰提高標準條例於95年5 月
    17日修正公布，並均於95年7 月1 日施行，關於本案應適用
    之新、舊法，茲比較如下：
  (一)刑法第2 條第1 項規定，係規範行為後法律變更所生新舊法
    律比較適用之準據法，於95年7 月1 日刑法施行後，應適用
    刑法第2 條第1 項之規定，為「從舊從輕」之比較（最高法
    院95年5 月23日第8 次刑事庭會議決議第1 點第1 項參照）
    。
  (二)修正前刑法第55條後段牽連犯之規定，業已修正刪除，此刪
    除雖非犯罪構成要件之變更，但顯已影響行為人刑罰之法律
    效果，自屬法律有變更，依刑法第2 條第1 項規定，比較新
    、舊法結果，應適用最有利於行為人之法律（最高法院95年
    第8 次刑事庭會議決議第5 點第3 項參照）。按牽連犯之特
    色在於各行為所犯各罪間，有牽連關係存在，刪除後，原則
    上原各自獨立之數個犯行，應回歸數罪併罰之規定處理，則
    經比較新、舊法結果，應以被告行為時之法律即修正前第55
    條後段規定論以牽連犯，最有利於被告。
  (三)刑法第55條雖就想像競合犯增列但書之規定，然此但書規定
    係科刑之限制，僅為法理之明文化，非屬法律之變更，無庸
    依刑法第2 條第1 項為新舊法有利之比較（最高法院95年第
    8 次刑事庭會議決議第5 點第2 項參照）。
  (四)修正前刑法第56條關於連續犯之規定，業已修正刪除，此刪
    除雖非犯罪構成要件之變更，但顯已影響行為人刑罰之法律
    效果，自屬法律有變更，依刑法第2 條第1 項規定，比較新
    、舊法結果，應適用最有利於行為人之法律（最高法院95年
    第8 次刑事庭會議決議第5 點第4 項第1 款參照）。按連續
    犯之形成結構，本質上就是各自都得以獨立之犯罪，亦即是
    數罪之性質，因具備連續關係，而以單一評價之模式來處理
    ，因此，在連續犯廢除後，原各自獨立之數個犯行，應回歸
    數罪併罰之規定處理，則經比較新、舊法結果，應以被告行
    為時之法律即修正前第56條規定論以連續犯，最有利於被告
    。
  (五)被告不論依修正前之刑法第47條，或修正後之刑法第47 條
    第1 項之規定，均構成累犯，是於本案新舊法對被告而言並
    無有利或不利之情形。
  (六)刑法第339 條第1 項詐欺取財罪，法定刑得科或併科1 千元
    以下罰金，依修正後刑法施行法增訂第1 條之1 規定：「中
    華民國94年1 月7 日刑法修正施行後，刑法分則編所定罰金
    之貨幣單位為新臺幣。94年1 月7 日刑法修正時，刑法分則
    編未修正之條文定有罰金者，自94年1 月7 日刑法修正施行
    後，就其所定數額提高為30倍。但72年6 月26日至94年1 月
    7 日新增或修正之條文，就其所定數額提高為3 倍」及刑法
    第33條第5 款修正為：「主刑之種類如下：五、罰金：新臺
    幣1 千元以上，以百元計算之」等規定，是依修正後之法律
    ，刑法第339 條第1 項詐欺取財罪所得科處之罰金刑最高為
    新臺幣3 萬元、最低為新臺幣1 千元；然依被告行為時之刑
    罰法律，即罰金罰鍰提高標準條例第1 條前段規定之提高倍
    數10倍、現行法規所定貨幣單位折算新臺幣標準第2 條規定
    以新臺幣元3 倍折算之及修正前刑法第33條第5 款規定之罰
    金最低額1 元計算，該罪之罰金刑最高額雖與新法同為新臺
    幣3 萬元，然最低額僅為新臺幣3 元。因此，比較上述修正
    前、後之法律，自以被告行為時關於科處罰金刑之法律較有
    利於被告。
  (七)依刑法第2 條第1 項規定為新舊刑法比較時，應就罪刑有關
    之共犯、未遂犯、連續犯、想像競合犯、牽連犯以及累犯加
    重、自首減輕、暨其他法定加減原因（如身分加減）與加減
    例等一切情形，綜其全部之結果，而為比較，再適用有利於
    行為人之法律處斷，而不得一部割裂分別適用不同之新舊法
    （最高法院24年上字第4634號判例意旨、95年第8 次刑事庭
    會議決議第1 點第4 項參照）。經綜合比較新、舊法之結果
    ，以被告行為時之舊法較有利於被告，依刑法第2 條第1 項
    前段規定，本案自應一體適用被告行為時之法律即修正前刑
    法第55條、第56條、第47條、第33條第5 款，罰金罰鍰提高
    標準條例第1 條前段，現行法規所定貨幣單位折算新臺幣條
    例第2條之規定。
四、論罪科刑：
    核被告所為，係犯刑法第216 條、第210 條之行使偽造私文
    書罪、第339 條第1 項之詐欺取財罪（附表編號1-3） 及刑
    法第339 條第3 項、第1 項之詐欺取財未遂罪（附表編號4
    ）。被告偽造「彰化秀傳醫院診斷書專用」關防、「甲○○
    診斷書專用」及「彰化秀傳醫師6022邱林和」、「彰化秀傳
    醫師6042葉永祥」、「彰化秀傳醫師6038賴輝謙」之印章（
    其利用不知情之刻印人員偽造印章之行為，係屬間接正犯）
    ，及於附表所示診斷證明書、醫療費用收據上蓋用偽造之上
    開關防、印章形成印文之行為，均係偽造私文書之階段行為
    ；而其偽造私文書後復持以行使，偽造私文書之低度行為，
    為行使之高度行為所吸收，均不另論罪。又被告乙○○各於
    附表編號1 、3 所示之犯罪時間前2 或3 天，同時偽造診斷
    證明書各2 紙、於附表編號4 所示之犯罪時間前2 或3 天，
    同時偽造診斷證明書各2 紙及醫療費用收據4 紙，係各於同
    一時、地所偽造，應各僅屬一偽造私文書之接續行為；又被
    告於附表所示之各該診斷證明書，分別偽造秀傳醫院、甲○
    ○院長及邱林和或葉永祥或賴輝謙醫師之印文而偽造私文書
    ，同時侵害秀傳醫院、甲○○院長及各該醫師之法益，屬一
    行為觸犯數相同罪名之同種想像競合犯，應依修正前刑法第
    55條從一重處斷。被告先後多次行使偽造私文書、詐欺取財
    既未遂犯行，各均時間緊接，手段相同，所犯各為構成要件
    相同之罪名，顯分別係基於概括犯意反覆為之，均為連續犯
    ，各應依修正前刑法第56條規定論以一罪（即分別論以行使
    偽造私文書罪、詐欺取財既遂罪），並均依法加重其刑。又
    被告所犯上開行使偽造私文書之犯行，目的在向安泰公司詐
    領保險金，是其所犯上開連續行使偽造私文書罪與連續詐欺
    取財罪二罪間，具有方法、目的之牽連關係，為牽連犯，應
    依修正前刑法第55條規定從一重論以連續行使偽造私文書罪
    。末查被告前因竊盜等案件，業經臺灣南投地方法院以92年
    度投刑簡字第753 號判處有期徒刑6 月確定，已於93年1 月
    29日易科罰金執行完畢，有臺灣高等法院被告前案紀錄表1
    份附卷可憑，其受有期徒刑執行完畢後，5 年以內再犯有期
    徒刑以上之罪，為累犯，應依修正前刑法第47條遞予加重其
    刑。爰審酌被告為護理人員，竟僅因經濟困難，即利用工作
    所知，偽造醫院診斷證明書及醫藥費收據，向保險公司詐領
    保險金，不但嚴重影響真正名義人權益，對安泰公司造成實
    際損害，更對保險制度之信賴系統造成破壞，且被告犯罪後
    迄今亦未還款予安泰公司，亦未積極與安泰公司洽商和解事
    宜，是其犯後雖坦承犯行，但尚難認犯後已徹底悔悟，惟念
    其犯後尚能坦承犯行，及其品行、犯罪動機、目的、手段、
    生活狀況、智識程度、犯罪所得之利益、犯罪所生之損害等
    一切情狀，量處如主文所示之刑。
五、被告行為後，刑法第41條第1 項前段關於易科罰金折算標準
    之規定，業於94年2 月2 日修正公布，並於95年7 月1 日施
    行，由「犯最重本刑為5 年以下有期徒刑以下之刑之罪，而
    受6 個月以下有期徒刑或拘役之宣告，因身體、教育、職業
    、家庭之關係或其他正當事由，執行顯有困難者，得以1 元
    以上3 元以下折算1 日，易科罰金。」修正為「犯最重本刑
    為5 年以下有期徒刑以下之刑之罪，而受6 個月以下有期徒
    刑或拘役之宣告者，得以新臺幣1 千元、2 千元或3 千元折
    算1 日，易科罰金。」應依刑法第2 條第1 項規定，適用最
    有利於行為人之法律（最高法院95年第8 次刑事庭會議決議
    第3 點第2 項參照）。而修正前刑法第41條第1 項前段之易
    科罰金折算標準，依修正刪除前之罰金罰鍰提高標準條例第
    2 條規定，應就其原定數額提高為100 倍折算1 日，並依現
    行法規所定貨幣單位折算新臺幣條例第2 條規定，以新臺幣
    元3 倍折算之，亦即，修正前刑法第41條第1 項前段之易科
    罰金折算標準，應以銀元300 元即新臺幣900 元折算為1 日
    ，經比較新、舊法結果，應以被告行為時之法律舊法較有利
    於被告，依刑法第2 條第1 項前段規定，是本案自應適用被
    告行為時之法律即修正前刑法第41條第1 項前段，修正前罰
    金罰鍰提高標準條例第2 條規定，併諭知易科罰金之折算標
    準。
六、沒收：
    如附表所示偽造之診斷證明書7 紙、醫療費用收據4 紙，因
    被告均已交付安泰公司，已非被告所有之物，自不得併予宣
    告沒收，惟各該診斷證明書及醫療費用收據上偽造之「彰化
    秀傳醫院診斷書專用」關防印文共計11枚、診斷證明書上偽
    造之「甲○○診斷書專用」印文共計7 枚、「彰化秀傳醫師
    6022邱林和」印文1 枚、「彰化秀傳醫師6042葉永祥」印文
    1 枚及「彰化秀傳醫師6038賴輝謙」印文共4 枚，及被告偽
    造之「彰化秀傳醫院診斷書專用」關防1 枚及「甲○○診斷
    書專用」、「彰化秀傳醫師6022邱林和」、「彰化秀傳醫師
    6042葉永祥」、「彰化秀傳醫師6038賴輝謙」印章各1 枚，
    雖均未扣案，但無證據證明已滅失，均應依刑法第219 條之
    規定沒收之。
七、應依刑事訴訟法第452 條、第273 條之1 第1 項，第299 條
    第1 項前段、第310 條之2 、第454 條第2 項，刑法第2 條
    第1 項前段、（修正前）第56條、第216 條、第210 條、第
    219 條、第339 條第1 項、（修正前）第55條、（修正前）
    第47條、（修正前）第41條第1 項前段，罰金罰鍰提高標準
    條例第1 條前段、修正前罰金罰鍰提高標準條例第2 條，判
    決如主文。
八、如不服本件判決，得自收受送達之日起10日內，向本院提起
    上訴。
本案經檢察官鮑慧忠到庭執行職務。
中    華    民    國    95    年    8     月    11    日
                  刑事第一庭    法  官  吳永梁
以上正本證明與原本無異。
如不服本判決，應於判決送達後10日內，向本院提出上訴狀（須
附繕本）。
告訴人或被害人對於判決如有不服具備理由請求檢察官上訴者，
其上訴期間之計算係以檢察官收受判決正本之日期為準。
中    華    民    國    95    年    8     月    14    日
                                書記官  陳美敏
附錄論罪科刑法條全文：
中華民國刑法第216條
行使第210 條至第215 條之文書者，依偽造、變造文書或登載不
實事項或使登載不實事項之規定處斷。
中華民國刑法第210條
偽造、變造私文書，足以生損害於公眾或他人者，處5 年以下有
期徒刑。
中華民國刑法第339條
意圖為自己或第三人不法之所有，以詐術使人將本人或第三人之
物交付者，處5 年以下有期徒刑、拘役或科或併科1 千元以下罰
金。
以前項方法得財產上不法之利益或使第三人得之者，亦同。
前二項之未遂犯罰之。


司法院資訊處製作；財團法人民間司法改革基金會備份。
